臺灣臺北地方法院民事判決              100年度小上字第9號
上  訴  人  三信商業銀行股份有限公司
法定代理人  廖君澤
訴訟代理人  李宜昌
被  上訴人  楊宏斌
上列當事人間請求清償債務事件，上訴人對於中華民國99年12月
10日本院臺北簡易庭99年度北小字第1075號第一審小額民事判決
提起上訴，本院於民國100年10月5日言詞辯論終結，判決如下：
    主  文
上訴駁回。
第二審訴訟費用新臺幣壹仟伍佰元由上訴人負擔。
    事實及理由
一、按對於小額程序之第一審裁判，得上訴或抗告於管轄之地方
    法院，然非以其違背法令為理由，不得為之，民事訴訟法第
    436 條之24第1 項、第2 項定有明文。而上訴狀應記載上訴
    理由，表明下列各款事項：(一)原判決所違背之法令及其具
    體內容；(二)依訴訟資料可認為原判決有違背法令之具體事
    實，民事訴訟法436條之25 亦有明定。而所謂判決違背法令
    ，係指原判決有不適用法規或適用不當之情形，若僅係取捨
    證據、認定事實等屬於原審法院職權行使之事項，除有認定
    違法之情形外，應不生違背法令之問題（參見最高法院28年
    上字第1515號判例意旨）。又依同法第436條之32第2項規定
    ，小額事件之上訴程序並不準用同法第496條第6款「判決不
    備理由或理由矛盾」之規定，對於小額事件之第一審裁判，
    不得以有「判決不備理由或理由矛盾」為上訴理由。次按，
    小額訴訟之第二審法院認上訴為無理由者，應為駁回之判決
    ，此為民事訴訟法第436條之32第2項準用第449條第1項所明
    定。
二、本件上訴意旨略以：
 (一) 原審判決認被上訴人得以對抗訴外人義達公司之事由對抗上
    訴人，而得以義達公司停止提供後續服務為由，向上訴人主
    張同時履行抗辯，拒絕給付應繳之系爭虛擬信用卡帳款，有
    違債之相對性及誠信原則，實為原審法院認事用法錯誤：
  1.消費者以信用卡為交易行為，交易型態係約定消費者得向發
    卡機構請求信用卡之核發，之後憑卡於特約商店以簽帳方式
    作為支付消費帳款之工具，由收單機構於特約商店請款時，
    先行墊付交易帳款予特約商店，再向發卡機構請款，發卡機
    構即代持卡人處理結清該消費借款，嗣後另向持卡人請求償
    還，在發卡機構與持卡人間契約之性質，顯屬具有委任及消
    費借貸關係之混合契約，則依其契約之性質，發卡機構之主
    給付義務乃為持卡人處理消費款項之清償事務及提供特約商
    店供持卡人簽帳消費之服務。至持卡人利用與發卡機構簽訂
    之信用卡契約，得以簽帳消費或預借現金，而可擴張信用。
    又契約雙方間之權利、義務及所生之抗辯，除法律有特別規
    定或契約另有約定外，僅在契約當事人間得為主張，此一相
    對性原則乃雙務契約本質之當然解釋。故特約商店與持卡人
    間之契約關係具有瑕疵( 如特約商店未履行義務、給付之物
    或提供之服務有瑕疵等 )，基於債之相對性原則，仍應就個
    別給付關係分別對各基礎關係之當事人主張，不得執特約商
    店所生之抗辯事由，對抗發卡機構。循此，特約商店是否有
    依債之本旨履行與持卡人之契約義務，與發卡機構之主給付
    ( 即為持卡人處理消費款項之清償事務及提供特約商店供持
    卡人簽帳 )無涉，亦與確保持卡人自與發卡機構簽訂之信用
    卡契約中所能獲得之利益(即可持卡簽帳消費)能否獲得最大
    之滿足無涉，依上開解釋，發卡機構不應負擔保特約商店依
    約履行之責任。今原審法院未查，於判決事實理由四之(一)項
    中載明「又按於分期付款買賣，如企業經營者為提升消費者
    購買之慾望，並強化其對價金債權之受償，而與金融機構合
    作，使消費者於購買商品或服務時得向金融機構辦理分期付
    款以支付價金，該企業經營者與金融機構就該交易於經濟上
    實存在一緊密關係，結合成一體進行營業活動，共同獲取利
    益。此種經濟上處於一體關係之交易，應認消費者得以對抗
    企業經營者之事由對抗金融機構，始符合誠信原則。」，認
    定被上訴人得以對抗義達公司之事由對抗上訴人；惟該判決
    理由與消費借貸契約中，基於債之相對性原則，仍應就個別
    給付關係分別對各基礎關係之當事人為主張，不得執特約商
    店所生之抗辯事由，對抗發卡機構之原則有違。
  2.又原審法院於判決事實理由四之(二)中載明「原告既為收單銀
    行兼發卡銀行，原告發行該虛擬信用卡辦理分期付款，可達
    促銷義達公司販售遞延性商品或服務之效果，原告與義達公
    司就該交易於經濟上存在緊密關係，結合成一體進行營業活
    動，共同獲取利益，且原告對於其特約商店義達公司將來有
    無依約如期提供後續遞延性服務之履約能力等，相較於一般
    消費者更有控制風險之能力，應認被告得以將對特約商店即
    義達公司之抗辯事由，延伸對抗發卡兼收單機構即原告，始
    符合誠信原則，則依民法第264條之規定，在義達公司未依
    約提供後續課程前，被告自得對義達公司拒絕給付其餘分期
    價款，被告自亦得對原告拒絕給付用以支付上揭分期價款之
    系爭虛擬信用卡帳款，被告主張同時履行抗辯，洵屬可取。
    」認定被上訴人得對上訴人主張民法第264條之同時履行抗
    辯權。惟查：「特約商店」係指與收單機構簽訂特約商店契
    約，並依該契約接受信用卡交易之商店。是「特約商店」並
    非發卡機構之契約相對人，發卡機構無從控制特約商店是否
    確有對持卡人履行契約義務。再消費者買受之遞延性服務能
    否依約如期提供，本繫於提供服務業者之誠信及履約能力，
    此等普遍存在於價金一次付清而商品或勞務卻分期履行之交
    易風險，在買受人作成依此方式支付價金之意思決定時即已
    形成，持卡人相對於發卡機構，更接近特約商店而有較發卡
    機構控制風險之能力，能否完整取得後續服務之風險，並非
    發卡機構與消費者締約時所能決定，即未因此加重消費者之
    負擔或使其承受以較現金購買更大之風險。再者，依兩造所
    簽定之「三信商業銀行虛擬信用卡申請書」第 4條已載明：
    「瞭解三信商業銀行僅提供申請人商品/或勞務價款之分期
    付款服務，與特約商店之間為獨立之合約當事人，並非商品
    / 或勞務之進口人、出賣人或經銷人，與特約商店間亦無代
    理、合夥、僱傭或提供保證。若申請人與特約商店之間發生
    任何糾紛或損失，概與三信商業銀行無涉，均須由申請人自
    行與特約商店解決，如無法解決者，得請求三信商業銀行就
    該筆交易以『帳款疑義之處理程序』辦理」等語。因此，如
    商品或服務發生任何爭議、有瑕疵或特約商店不履行債務或
    停止提供商品或服務，被上訴人應向特約商店主張權利，並
    不得以此作為拒繳任何應付款項之抗辯。是故，兩造間及被
    上訴人與訴外人義達公司間既係各自獨立之債權債務關係，
    被上訴人自不得以義達公司停止提供後續服務為由，拒絕給
    付應繳之系爭虛擬信用卡帳款。故原審法院認為被上訴人得
    主張同時履行抗辯，實為原審法院認事用法錯誤。
 (二) 另依民事訴訟法第286 條前項之規定「當事人聲明之證據，
    法院應為調查。」，原審法院應就上訴人於原審提出之證物
    應為調查，法有明文。今上訴人於原審起訴狀所呈之原證物
    四(即被上訴人所簽立之收貨確認書)中載明「本人確認所購
    買之商品為一次性交付，非分次交付及不含網路服務、課程
    、療程、訓練、會員卡、儲值券等預付型之消費，以保障貴
    我(立書人)雙方之權益。」今被上訴人於原審中因訴外人義
    達公司無法提供教學課程而拒絕給付其與上訴人成立之消費
    款項；對此，原審法院即應對上開證物為必要之調查，確認
    上訴人與被上訴人間之消費借貸關係確實與被上訴人與訴外
    人義達公司之法律關係無涉，惟原審法院卻未依民事訴訟法
    第286條前段之規定為必要之調查，故原審判決應有違背民
    事訴訟法第286條之虞。
 (三) 綜上理由，爰提起本件上訴，並聲明：1、原判決廢棄；2、
    被上訴人應給付上訴人新臺幣(下同)93,441元，及其中 92,
    800元部分自民國99年4月6日起至清償日止，按年息18.98%
    計算之利息，並按年息 1.02%計算之違約金；3、第一審及
    第二審訴訟費用均由被上訴人負擔。
三、被上訴人答辯意旨略以：
 (一) 本件上訴人之虛擬信用卡僅供被上訴人與義達公司之商品分
    期付款消費，無核發實體信用卡，無法如一般信用卡可於多
    家特約商店消費簽帳，可見此虛擬信用卡分期付款消費僅為
    義達公司商品行銷手段之一環，足證如同原審判決所述，上
    訴人與義達公司就該交易存有緊密關係，結合一體進行營業
    活動共同獲取利益，應認被上訴人就義達公司之抗辯事由可
    以延伸對上訴人主張。
 (二) 又上訴人另主張基於債之相對性及消費借貸等相關法律條文
    ，而請求廢棄原判決。惟按民事，法律所未規定者，依習慣
    ，無習慣者，依法理，民法第1條載有明文，足見於法律所
    未規定之事項，習慣與法理均具有補充法律之效力。而「債
    之相對性」於學者之著作論述中係屬債法之基本原則，我國
    民法債篇中各種之債於買賣及借貸等節均未有關於「債之相
    對性」之直接明文規範；甚且，「債之相對性」亦非無例外
    ，大法官釋字第349號於解釋文及明白揭示：共有人於與其
    他共有人訂立共有物分割或分管之特約後，縱將其應有部分
    讓與第三人，倘該應有部分之受讓人知悉或可知有分管或分
    割契約，為維持法律秩序之安定性，其分割或分管契約，對
    於受讓人仍繼續存在之旨，即係債權契約得對第三人發生法
    律上效力之一例。準此，原判決基於：上訴人、被上訴人及
    義達公司就虛擬信用卡委任契約與系爭教學課程分期付款之
    遞延性商品及數位鋼琴等買賣契約具備經濟上一體性之緊密
    關係，共同進行營業活動，藉以獲取各自利益，應認為消費
    者(即被上訴人)得以對抗企業經營者(即義達公司)之事由對
    抗金融機構(即上訴人)，進而創設「債之相對性」例外，自
    無違反民法第1條之規定甚明。
 (三) 另按定型化契約應受衡平原則限制，係指締約一方之契約條
    款已預先擬定，他方僅能依該條款訂立契約，否則，即受不
    締約之不利益，始應適用衡平原則之法理，以排除不公平之
    「單方利益條款」，避免居於經濟弱勢之一方無締約之可能
    ，而忍受不締約之不利益，是縱他方接受該條款而締約，亦
    應認違反衡平原則而無效，俾符平等互惠原則。又定型化契
    約如有疑義，應為有利於消費者之解釋，消費者保護法第11
    條第2項亦有明定。本案上訴人雖於虛擬信用卡申請書第4條
    載明被上訴人與特約商店(義達公司) 間之任何糾紛及損失
    概與上訴人無涉，惟依上開解釋與法條，被上訴人在簽約時
    實屬經濟上弱勢，且無與上訴人另行酌定條款之可能，依衡
    平法理、平等原則，實應做有利於被上訴人之解釋。況被上
    訴人係以信用卡分期償還方式付款，如發生預定商品未獲特
    約商店移轉或數量不符、預定服務未獲提供等情形，依信用
    卡定型化契約範本第11條及第13條規定，本得停止對銀行支
    付該筆款項，上訴人請求被上訴人給付，實無理由。
 (四) 並聲明：1、上訴駁回；2、第二審費用由上訴人負擔。
四、經查，本件上訴人提起上訴，指摘原審判決違反民事訴訟法
    第286條等情，應已符合民事訴訟法第436條之24第項之規定
    ，其提起上訴，程序上即屬合法，茲就上訴人提起本件上訴
    ，有無理由，分述如下：
 (一) 首先，上訴人主張原判決認被上訴人得以義達公司停止提供
    後續服務為由，拒絕給付應繳之帳款予上訴人，係違反債之
    相對性原則，並非有據：
    查，原審判決已有說明向義達公司辦理分期付款買賣之消費
    者，均係以向上訴人申請虛擬信用卡之方式辦理，上訴人未
    發行實體之信用卡給消費者，故該信用卡無法另行刷卡或預
    借現金，而僅係專用於向義達公司購買鋼琴及課程之分期付
    款，是上訴人與義達公司就該交易於經濟上存在緊密關係，
    結合成一體進行營業活動，共同獲取利益，且上訴人對於義
    達公司將來有無依約如期提供後續遞延性服務之履約能力等
    ，相較於一般消費者更有控制風險之能力，而認被上訴人得
    以將對義達公司之抗辯事由，延伸對抗上訴人，始符合誠信
    原則，進而認被上訴人在義達公司未依約提供後續課程之情
    況下，被上訴人亦得據以抗辯而拒絕給付上訴人代為支付上
    揭分期價款所生之系爭虛擬信用卡帳款。此實乃原審認定事
    實取捨證據後，認為上訴人與義達公司就該交易於經濟上存
    在緊密關係，結合成一體進行營業活動，而就債之相對性之
    意旨在本件之適用為必要之闡釋及價值判斷，關於誠信原則
    之事用意有說明其認定上訴人較大控制風險能力，因而肯認
    被上訴人得執義達公司未依約履行一事對抗上訴人，並未違
    背論理法則，此核屬原審依職權得為證據取捨、事實認定之
    範疇，是上訴人主張原審判決有違債之相對性原則，原審法
    院認事用法錯誤云云，自無足取。
 (二) 其次，上訴人主張原審未對被上訴人所簽立之收貨確認書為
    必要之調查，係違反民事訴訟法第 286條前段者，亦屬無據
    ：
  1.查，上訴人所指之上開收貨確認書，係上訴人於原審起訴狀
    所呈之原證物四，本即存於原審之卷證中，原審並就該收貨
    確認書上訴人簽名之真正與否送法務部調查局鑑定，在原判
    決事實及理由欄第三點中亦有引用該證物作為事實認定依據
    ，顯見原審判決就該收貨確認書實有予以取捨認定，是上訴
    人指摘原審法院未依民事訴訟法第 286條前段之規定對上開
    收貨確認書為必要之調查云云，已屬誤會。
  2.次按，證據調查原由審理事實之法院衡情裁量，若認事實已
    臻明瞭，自可即行裁判，無庸再為調查，最高法院19年上字
    第889號判例要旨可資參照。再按當事人聲明之證據，除認
    為不必要者外，法院應為調查，民事訴訟法第286條定有明
    文，所謂「不必要者」，係指當事人聲明之證據中，依當事
    人聲明之意旨與待證之事實，毫無關聯，或法院就某事項已
    得心證，而當事人仍聲明關於該事項之證據方法等情形而言
    （最高法院85年臺上字第806號裁判要旨參照）。又小額程
    序事件，如調查證據所需時間、費用與當事人之請求顯不相
    當者，法院得不調查證據，而審酌一切情況認定事實，為公
    平之裁判，民事訴訟法第436條之14第2款定有明文。查，原
    審法院綜合上訴人於原審所提出之三信商業銀行虛擬信用卡
    申請書、虛擬信用卡分期付款約定條款、收貨確認書、分期
    付款申請書、消費明細表、三信商業銀行信用卡分期付款業
    務合約書，及被上訴人於原審所提出之三信商銀持卡人聲明
    書、義達公司保證書、收據聯，暨上訴人與被上訴人於原審
    之陳述，方認定上訴人與義達公司在本件與被上訴人之交易
    中，屬結合一體為營業活動之情形，僅憑該收貨確認書記載
    內容，並不足以動搖前開認定結果。原審復於判決中敘明「
    本件為判決之基礎已臻明確，兩造其餘主張、陳述並所提證
    據，經審酌後，認均與本件之結論無礙，爰不再一一論述」
    ，亦可見原審認依全卷事證所認定之事實已臻明確，至多僅
    屬原判決就此證據與認定結果之關連性未鉅細靡遺為說明之
    問題，但揆諸首揭規定意旨，判決不被理由並不得執為小額
    事件上訴之事由，是原審判決尚無上訴人所指違背民事訴訟
    法第 286條規定之情事，上訴人以此為由指摘原審判決違背
    法令云云，委不可取。
五、本件第二審訴訟費用額，確定如主文第2項所示金額，並應
    由上訴人負擔。
六、據上論結，本件上訴為無理由，依民事訴訟法第436 條之32
    第2項、第449條第1項、第78條、第436條之32第1項、第436
    條之19第1項，判決如主文。
中    華    民    國   100    年    10    月    26    日
                  民事第六庭  審判長法  官  林麗真
                                    法  官  姜悌文
                                    法  官  鄭昱仁
以上為正本係照原本作成。
本判決不得上訴。
 中    華    民    國  100    年    10    月    26    日
                                    書記官  李婉菱